【裁判字號】    98,重訴,7
【裁判日期】    990528
【裁判案由】    損害賠償等
【裁判全文】
臺灣桃園地方法院民事判決               98年度重訴字第7號
原      告  甲○○○
特別代理人  己○○
訴訟代理人  崔駿武律師
複  代理人  周裕暐律師
被      告  乙○○
訴訟代理人  莊守禮律師
上列當事人間損害賠償等事件，本院於民國99年5月4日言詞辯論
終結，判決如下：
    主      文
確認兩造間於民國九十五年九月二十日就附表所示土地之買賣關
係不存在。
被告應於原告給付新台幣壹佰萬元萬元之同時，將附表所示土地
於民國九十五年九月二十八日在桃園縣蘆竹地政事務所以買賣為
原因所為之所有權移轉登記塗銷。
訴訟費用由被告負擔。
原告假執行之聲請駁回。
    事實及理由
一、按原告於判決確定前，得撤回訴之全部或一部。但被告已為
    本案之言詞辯論者，應得其同意，民事訴訟法第262 條第1
    項定有明文。查原告起訴狀訴之聲明記載第一聲明為：「1.
    確認兩造間於民國95年9 月20日就附表所示土地之買賣關係
    不存在；2.被告應將附表所示土地於95年9 月28日在桃園蘆
    竹地政事務所為原因所為之所有權移轉登記塗銷；3.願供擔
    保，請准宣告假執行」、第二聲明：「1.撤銷兩造於95年9
    月20日就附表所示土地所為之買賣契約；2.被告應將附表所
    示土地於95年9 月28日於桃園縣蘆竹地政事務所以買賣為原
    因所為之所有權移轉登記塗銷；3.願供擔保，請准宣告假執
    行」、第三聲明：「1.被告應給付原告新台幣（下同）966
    萬元及自起訴狀繕本送達之翌日起至清償日止，按週年利率
    5%計算之利息。2.願供擔保，請准宣告假執行」，嗣於98年
    8 月11日言詞辯論期日撤回其第二項聲明，並陳稱起訴狀之
    第一項聲明為先位聲明，原第三項聲明為備位聲明，此經被
    告當庭表示同意原告撤回部分之訴，揆諸前開規定，應予准
    許，合先敘明。
二、原告主張：
  (一)坐落桃園縣蘆竹鄉○○○段外社小段23-2地號土地（面積4,
    200 平方公尺，所有權全部，下稱系爭土地）原係原告所有
    。系爭土地係原告於民國91年2 月1 日繼承原告之父即訴外
    人胡阿田之遺產，原告於繼承登記取得系爭土地前，曾經由
    原告之其他兄弟姐妹等人協定，系爭土地應有部分2 分之1
    歸訴外人周玉芳所有，惟基於節稅，暫將屬周玉芳所有之系
    爭土地應有部分2 分之1 信託於原告名下，嗣5 年後應無條
    件將系爭土地應有部分2 分之1 移轉歸還予周玉芳。因原告
    僅有小學肄業且年幼時因麻疹造成智力受損，並無辨別文書
    意義之能力，故前開協定內容均係由原告之兄長作主，並由
    原告兄長委託他人在91年1 月20日代為書立「土地信託登記
    備忘錄」為憑。於備忘錄書立後，原告兄長即委託代書將系
    爭土地所有權移轉登記為原告所有，於91年2 月1 日辦畢登
    記後，前開備忘錄、土地所有權狀正本即由原告之二哥即訴
    外人戊○○代為保管。
  (二)原告之堂弟即被告明知原告僅小學肄業且年幼時因麻疹造成
    智力受損，並無辨別文書意義之能力，於得知原告繼承取得
    系爭土地後，竟利用原告無辨別文書能力之缺陷，以原告之
    父胡阿田另遺有財產委託被告交給原告，但將相關財產交給
    原告前須先辦理一些手續為由，於95年8 月8 日欺騙原告一
    起至林口鄉戶政事務所申請取得原告之印鑑證明，再與原告
    一同至林口郵局將佯稱胡阿田要給原告之遺產80萬元存入原
    告林口郵局帳戶內，同時要求原告於被告預立之土地所有權
    狀遺失切結書上蓋手印，並將原告之印鑑章蓋用於被告預先
    準備好之土地所有權狀遺失切結書、土地登記申請書2 份、
    登記清冊、身份證影本、土地所有權買賣移轉契約書等文件
    上。詎被告取得上開文件資料後，先於95年8 月22日委由代
    書即訴外人莊惠茹補發系爭土地所有權狀，嗣於95年9 月26
    日取得補發之系爭土地所有權狀後，再於95年9 月27日將系
    爭土地所有權狀正本及前開其他相關過戶所需之文件資料等
    交付委託代書即訴外人丁○○，以買賣為原因將系爭土地所
    有權移轉登記於被告名下，被告乃於95年9 月28日取得系爭
    土地所有權。
  (三)系爭土地係原告繼承取得之財產，且負有5 年後將系爭土地
    所有權2 分之1 移轉登記予周玉芳之義務，又因前開備忘錄
    及系爭土地所有權狀正本均由戊○○代為保管，原告自無出
    售或處分系爭土地之可能。詎被告竟以前開之詐術手段使原
    告陷於錯誤，取得移轉系爭土地所需之文件資料後，明知兩
    造間無買賣系爭土地之事實，竟於95年9 月28日以買賣為原
    因將系爭土地所有權移轉登記為伊所有，使原告喪失系爭土
    地所有權，足見被告係故意以不法行為侵害原告之財產權即
    系爭土地所有權。又係以背於善良風俗之詐術方法加損害於
    原告之財產權，並已違反保護他人之刑法第210 條、第214
    條偽造文書罪及第339 條第1 項詐欺取財罪規定，致生損害
    於原告，依民法第184 條規定，被告自應負損害賠償責任。
  (四)原告之家屬直至97年8 月間因周玉芳持前開備忘錄及土地所
    有權狀影本至原告家中，以原告已處分系爭土地為由，要求
    原告應將系爭土地賣得價金之2 分之1 給付予伊，原告家屬
    得知上情後，隨即詢問原告，原告表示伊並未將系爭土地出
    售予被告，原告再質之被告，被告竟表示伊係以100 萬元向
    原告購得系爭土地。然系爭土地於95年度之公告現值總價已
    達840 萬元（計算式2,000 元×4,200 平方公尺＝840 萬元
    ），原告豈有可能以公告現值一成之價格出售系爭土地予被
    告。況原告尚負有5 年後將系爭土地所有權2 分之1 移轉登
    記予周玉芳之義務，足證原告絕無將系爭土地以如此低價出
    售予被告之可能，兩造間並無買賣系爭土地之事實存在，被
    告顯係利用原告無辨別文書能力之缺陷，施用詐術而取得系
    爭土地所有權，原告此時始知遭被告詐騙。系爭土地所有權
    係因被告前開詐騙行為，在原告不知情情況下遭被告據為己
    有，兩造間並未成立買賣契約，如鈞院認兩造間就系爭土地
    已成立買賣契約，原告亦係因被告之詐欺行為而為買賣系爭
    土地之意思表示，原告爰以起訴狀繕本送達被告時，為撤銷
    系爭土地買賣契約意思表示之通知。系爭土地買賣契約經撤
    銷後，被告取得系爭土地所有權即屬無法律上原因，致原告
    受有損害，被告自應返還系爭土地所有權予原告。為此，先
    位聲明請求：1.確認兩造間於95年9 月20日就系爭土地之買
    賣關係不存在；2.被告應將系爭土地於95年9 月28日在桃園
    縣蘆竹地政事務所以買賣為原因所為之所有權移轉登記塗銷
    ；3.原告願供擔保，請准宣告假執行。
  (五)原告家屬前限被告於97年9 月3 日前將系爭土地所有權移轉
    登記塗銷並將系爭土地返還予原告，惟為被告所拒，原告復
    於97年9 月16日委託律師發函要求被告於函到7 日內將系爭
    土地返還予原告，被告均置之不理，原告自得依民法第214
    條規定，請求被告以金錢賠償原告之損害。而系爭土地97年
    度公告現值為每平方公尺2,300 元，系爭土地之價值為966
    萬元，即原告受有966 萬元之損害，自得請求被告賠償。為
    此，備位聲明請求：1.被告應給付原告966 萬元及自起訴狀
    繕本送達之翌日起至清償日止，按週年利率百分之5 計算之
    利息。2.願供擔保，請准宣告假執行。
  (六)對被告抗辯所為之陳述：
    1.依長庚醫院98年6 月5 日（98）長庚院法字第0369號函載
      ，原告整體智力能力、語文智商、操作智商僅有相當於小
      學一年級至三年級的程度，對於複雜事務之處理及意思表
      達能力及瞭解意思表達之效果有缺損，均需他人從旁協助
      。而買賣不動產所涉及的意思表達程度，顯非屬日常簡單
      互動的意思表達，其牽涉價金多寡、稅費負擔、付款方式
      等複雜內容，一般人已無法完全瞭解，更何況原告僅有小
      學一年級至三年級的智商程度所能瞭解及表達，故原告斷
      無可能自行將系爭土地出售以被告之意思表達能力。而原
      告於90年9 月4 日至林口戶政事務所辦理印鑑登記，實際
      上係由原告之二哥戊○○帶同原告前往，而由戊○○幫原
      告辦理的，目的係為辦理系爭土地繼承登記，原告並無單
      獨辦理印鑑登記或印鑑證明之能力。原告於95年8 月8 日
      固曾親自至林口鄉戶政事務所，惟係由被告開車帶原告前
      往，並非原告單獨或由其他家人陪同前往，被告雖辯以原
      告是單獨進入戶政事務所云云，惟林口戶政事務所旁並非
      難以停車，原告意思表達能力又有缺損，被告既載原告至
      戶政事務所，由其協助原告辦理自較原告單獨辦理快速。
      況進入戶政事務所後尚須抽取號碼牌、等候叫號、表明辦
      理事項、提出身份證明文件、辦理份數等等，對連至銀行
      辦理存提款或在提款機提款都不會的原告而言，上開事項
      顯然過於複雜，原告顯無能力單獨辦理，故被告於95年8
      月8 日帶同原告辦理印鑑證明時，未以受任人身份辦理，
      無非係為避人耳目。
    2.桃園縣蘆竹地政事務所98年6 月29日函檢附之土地登記申
      請書、登記清冊、切結書、身份證影本等，均係被告於95
      年8 月8 日帶同原告一起至林口鄉戶政事務所申請原告之
      印鑑證明，再於同日與原告一同至林口郵局將80萬元存入
      原告帳戶內，同時要求原告於預立之文書籤名、蓋手印，
      並將原告之印鑑章蓋用於被告預先準備好的文件上，以原
      告的智商程度，除身份證影本外，顯無法理解上開文書所
      載內容之複雜意義。上開函檢送之送達證明，雖記載於95
      年8 月29日下午16時30分送達，收受送達之人係原告之同
      居人，其上簽名記載「周業介（大伯）」，然原告大伯之
      姓名為「丙○○」，而非「周業介」。且該送達證明檢送
      之通知書正本，原告並未持有且遍尋不著，被告竟持有該
      通知書並提出鈞院為證，顯啟人疑竇。原告及其家人從未
      見過該通知書，更不知該通知書在何處，如何能交付被告
      影印？被告於94年11月間出具授權書時亦明知系爭土地所
      有權狀係在戊○○保管中，竟仍要求原告於其無法理解意
      義之切結書籤名、蓋手印，並據以申請補發所有權狀，足
      見被告係有心詐欺原告所有之系爭土地。
    3.原告98年12月22日於鈞院之陳述內容，亦足證原告認知功
      能顯有缺損，顯無能力單獨辦理印鑑證明及辨別複雜之文
      書內容，遑論出賣土地予被告。查原告與其配偶共育有4
      名子女周雅玲、周彥輝、周亞妍及周彥儒，然原告於鈞院
      詢問時竟回答僅有1 名子女。其次，原告稱女兒有出國1
      次云云，然原告女兒周雅玲自93年起即有出國紀錄，出國
      次數已超過5 次以上，足見原告上開陳述亦有錯誤。原告
      於鈞院詢問何人帶她去辦理印鑑證明，先回答「不知道」
      ，對後鈞院再次詢問有無和被告一起去申請印鑑證明時，
      原告竟回答「沒有」。此外，原告有關系爭土地現在還是
      原告及周玉芳所有之回答與現況並不相符、原告對被告交
      付之5,000 元之回答顛三倒四、系爭土地是否為其父之遺
      產、土地位置等之回答，均有矛盾。原告之錯誤陳述及回
      答顯亦與原告對陌生對象及環境有所焦慮及認知功能有缺
      損所致，足證原告對於複雜事務之處理及意思表達能力及
      瞭解意思表達之效果有缺損。被告辯稱網路上搜尋「中度
      智障」之人因自我努力學習而在社會上取得比一般人更有
      成就之案例，主張「中度智障」絕非與「顯無辨別及處理
      自己事務之能力」劃上等號云云，惟此等案例本屬少數，
      並非「中度智障」人士均能做到，況本件原告自幼即已罹
      病，連小學亦因智能障礙之故而小學未畢業，且目不識丁
      ，其如何能與之比擬，被告顯然引喻失當。
三、被告則以：
  (一)原告及其家人一開始本係委託被告代為尋找買主擬出賣土地
    （含系爭土地），因該等土地位於林口特定保護區內，除造
    林外禁止開發利用，且不臨道路、坡度又大、其上又有人設
    置墳墓，原告家人擬出售之價格過高致久延無法談成，嗣原
    告稱要買新屋缺錢，始議由被告將之買下，而就本件兩造間
    關於系爭土地之買賣過程言，印鑑證明書是原告自己到戶政
    事務所申請，另因原告自稱找不到權狀，故申請補發權狀之
    程序亦由原告親自簽署切結書並蓋印鑑章，而地政事務所辦
    理權狀補發之公告通知亦以雙掛號寄給原告本人，原告若果
    真「顯無辨別及處理自己事務之能力」，則其收到地政事務
    所之公告通知後，亦應會請家人看看該公文是何意旨，或是
    由其他家人簽收該通知，亦應早已知悉此事，豈有事隔近二
    年後才表示被騙之理。本件被告已付清價款並已完成移轉登
    記，原告何來事後反悔又自稱無意出賣之理。
  (二)原告依據鑑定結果判斷原告患有「中度智能障礙」之事實，
    即主張原告「顯無辨別及處理自己事務之能力」，惟所謂「
    中度智能障礙」似乎不能逕與「顯無辨別及處理自己事務之
    能力」相提併論，蓋如鑑定報告所言「推測個案對簡單互動
    有意思表達能力及了解意思表達之效果，但對於複雜事務之
    處理及其意思表達能力及了解意思表達之效果有缺損，需他
    人從旁協助。」據此，何謂簡單之互動？何謂複雜之事務？
    恐即有很大之彈性空間存在，倘以「中度智障」4 個字在網
    路上進行搜尋，可發現許多曾被判定為「中度智障」之人卻
    因自我努力學習而在社會上取得比一般人更有成就之案例，
    足見所謂之「中度智障」絕非即與「顯無辨別及處理自己事
    務之能力」畫上等號，自見原告之主張尚嫌無據。
  (三)依據被告前聲請鈞院向林口戶政事務所及蘆竹地政事務所函
    查之資料可知，原告係親自前往辦理印鑑登記，其後並親自
    申請印鑑證明書，原告既然不需他人之協助及可以向戶政事
    務所完成這些申請事項，則究上開申請事項究係屬簡單之互
    動，抑或複雜事務。且若原告確係存有「中度智能障礙」之
    情形，則其家人自當對其日常生活之狀況會給予更高之關照
    ，惟核之蘆竹地政事務所之回函所指，該等申請補發權狀之
    通知單，係由與原告同住之大伯丙○○所簽收，則丙○○為
    精神狀況正常之人，當其接到地政事務所寄來原告申請補發
    權狀之通知時，豈有不懷疑、不問明、不查清其緣由之理，
    故原告一家人於刑事偵查庭皆證稱不知原告之土地業已移轉
    至被告名下所為之相關陳述，即顯與事實不符，足見原告之
    家人本即知悉原告出賣土地予被告一情，更見原告絕無「顯
    無辨別及處理自己事務之能力」之狀況。
  (四)原告一再以其存有「中度智能障礙」而「顯無辨別及處理自
    己事務之能力」作為攻擊被告之主張，惟前於98年7 月27日
    地檢署偵查庭中，原告本人卻能與檢察官對答，雖原告本人
    就重要關鍵事項常以「不知道」為回答檢察官之答案，但就
    其間對答之內容，亦可聽出原告已自行陳述「（被告）有跟
    我說要買土地」、「是我自己決定（賣土地）」、「價錢是
    被告出的」等語，據此，原告既能與檢察官對答，已見原告
    不符「顯無辨別及處理自己事務之能力」，本件即無侵權行
    為存在之可能。另就原告請求依民法第92條及第74條撤銷兩
    造間買賣契約部分業已罹於時效。
  (五)再原告已自被告處受領買賣價金100 萬元，倘系爭買賣契約
    及所有權移轉登記行為為無效，原告自應返還已受領之買賣
    價金，被告爰就此主張同時履行抗辯。
  (六)並聲明：
    1.原告之訴及假執行之聲請均駁回。
    2.如受不利益之判決，請准供擔保宣告免為假執行。
四、本院得心證之理由：
  (一)原告主張坐落桃園縣蘆竹鄉○○○段外社小段23-2地號土地
    原登記於其名下，嗣經桃園縣蘆竹地政事務所於95年9 月28
    日以買賣為登記原因，移轉登記於原告之堂弟即被告名下等
    事實，業據其提出土地所有權狀、土地登記申請書及土地登
    記謄本等影本各1 件為證，並為被告所不爭執，原告此部分
    之主張，堪信為真實。
  (二)原告另主張其為出售系爭土地之意思表示時是在精神錯亂中
    所為，是系爭買賣契約應屬無效等語，惟此為被告所否認，
    並以前揭情詞置辯，是本件應審究者為1.原告簽立系爭土地
    買賣移轉契約之行為，是否有效？2.原告得否請求被告塗銷
    所有權移轉登記？被告所為之同時履行抗辯，有否有據？茲
    論述如下：
    1.原告簽立系爭土地買賣移轉契約之行為，是否有效？
    (1)查民法第75條規定無行為能力人之意思表示，無效；雖非
      無行為能力人，而其意思表示，係在無意識或精神錯亂中
      所為者亦同。依其立法理由謂：「謹按無行為能力者，即
      未滿七歲之未成年人，及禁治產人是也。無行為能力人而
      為之行為使之無效者，蓋為保護無行為能力人之利益也。
      至若雖非無行為能力人，而其所為意思表示，係在無意識
      或精神錯亂中（例如睡夢中、泥醉中、疾病昏沉中、偶發
      的精神病在心神喪失中皆是）者，其效力與無行為能力之
      行為，並無區別，故亦當然無效。」可知立法者亦認為未
      禁治產宣告之成年人於無意識或精神錯亂中所為之意思表
      示，與受禁治產宣告之人所為者無殊，均屬無效之意思表
      示。又依本件原告行為時民法之規定，所謂無行為能力人
      ，指未滿7 歲之未成年人及因心神喪失或精神耗弱致不能
      處理自己事務而受禁治產宣告之人（民法第13條第1 項、
      97年5 月23日修正前第14條第1 項、第15條參照）。依民
      法第13條第1 項之立法理由：「查民律草案第十二條謂無
      意思能力者，亦無行為能力，固屬當然之事，未滿七歲之
      幼者，雖不得謂為全無意思能力，然確有意思能力與否，
      實際上不易證明，故本條規定七歲未滿之幼者為無能力人
      ，以防無益之爭論。」修正前民法第14條第1項 立法理由
      謂：「查民律草案第十九條理由謂常有心神喪失之情形者
      ，雖或有時回復，然其人所為之行為，果在心神喪失中所
      為，或在回復時所為，不易區別，故以常有心神喪失之情
      形者，為禁治產人，其行為即為無效。蓋欲避實際上之爭
      論，因保護常有心神喪失情形之利益也。．．至精神耗弱
      者，如聾盲瘖之類，其不能處理自己事務與心神喪失者相
      同，故亦為禁治產人。（餘略）」可知立法者亦認為無意
      思能力者，其意思表示無效乃屬當然之事，只是為避免舉
      證困難而生爭論，乃制度性的對未滿七歲之未成年人及心
      神喪失或精神耗弱之人，予以保護，至於未受禁治產宣告
      之成年人，是否無意思能力，則於個案中依證據認定。本
      院認為第75條所謂無意識或精神錯亂，究何所指，法律未
      設明文，亦無判例或解釋足資依據，該條之立法理由中所
      舉睡夢中、泥醉中、疾病昏沉中、偶發的精神病在心神喪
      失中等，僅為其中部分事例，非謂以此為限，且泥醉中、
      疾病昏沉中等，其程度如何始謂相當，偶發的精神病在心
      神喪失，其意義如何等，均未明確，有待進一步確定，俾
      作為判斷意思表示之效果之依據。查97年5 月23日修正後
      之民法第14條第1 項規定：「對於因精神障礙或其他心智
      缺陷，致不能為意思表示或受意思表示，或不能辨識其意
      思表示之效果者，法院得因本人、配偶、四親等內之親屬
      、最近一年有同居事實之其他親屬、檢察官、主管機關或
      社會福利機構之聲請，為監護之宣告。」其立法理由謂：
      「現行條文第一項前段『心神喪失或精神耗弱致不能處理
      自己事務』之規定，語意極不明確，適用易滋疑義，爰參
      酌行政罰法第九條第三項及刑法第十九條第一項規定，修
      正為『因精神障礙或其他心智缺陷，致不能為意思表示或
      受意思表示，或不能辨識其意思表示之效果』，俾資明確
      。」等語，可知修正前法條使用之「心神喪失或精神耗弱
      致不能處理自己事務」之內涵，即為修正後之「因精神障
      礙或其他心智缺陷，致不能為意思表示或受意思表示，或
      不能辨識其意思表示之效果」，易言之，因精神障礙或其
      他心智缺陷，致不能辨識其意思表示之效果者，亦屬修正
      前法律所定心神喪失或精神耗弱之一種情形。又法律已將
      未受禁治產宣告之成年人，於無意識或精神錯亂中所為之
      意思表示，與受禁治產宣告者之意思表示同視，已如前述
      ，故如於個案證明未受禁治產宣告之成年人所為之意思表
      示，有因精神障礙或其他心智缺陷，致不能辨識其意思表
      示之效果之事實者，亦屬第75條所稱無意識或精神錯亂之
      情形，其意思表示仍為無效。
    (2)本件原告簽立系爭土地所有權買賣移轉契約書時，雖為未
      受禁治產宣告之成年人，然經本院囑託長庚醫療財團法人
      林口長庚紀念醫院（下稱長庚醫院）鑑定原告之精神狀態
      ，其鑑定結果為：「經參閱本院病歷記載及安排個案甲○
      ○○於98年4 月30日起至本院門診進行會談鑑定，經數次
      門診追蹤時及門診鑑定時，其會談表現並無太大差異，且
      會談過程中，其意識清楚，服裝尚整齊，雖有表情、笑容
      ，但對陌生對象和環境顯有焦慮；此外，其話量雖少，但
      對簡單、日常生活常用的語言有理解能力，亦可用單字或
      兩、三字溝通，惟對於複雜問題及需用長句表達意思時，
      常以「不知道」來回答，雖經鼓勵，但仍無法明確說明其
      想法，故認知功能有顯著缺損，但並無其他妄想或知覺障
      礙，及無自傷或傷人想法，睡眠及食慾皆可。另依98年1
      月21日之心理測驗報告記載評估，衡諸其鑑定過程中未偵
      測出個案有明顯詐病之可能；而個案之整體智力功能、語
      文智商、操作智商皆落於中度智能障礙範圍，約相當於小
      學一年級至三年級的程度，其中意思表達能力及了解意思
      表達之效果主要與語文智商有關，故判斷其意思表達之狀
      態有缺損，需他人協助監護。綜上所述，推測個案雖對簡
      單互動有意思表達能力及瞭解意思表達之效果，但對於複
      雜事物之處理及其意思表達能力及瞭解意思表達之效果有
      缺損，需他人從旁協助。」，有該院98年6 月5 日（98）
      長庚院法字第0369號函在卷可憑（見本院卷第86、87頁）
      。又被告自承原告之智能狀態自以前至今均屬相同，並非
      於簽訂系爭土地所有權買賣移轉契約書後受到腦部創傷而
      有影響（見本院卷第142 頁背面），足見原告於簽訂系爭
      土地所有權買賣移轉契約書之智能狀態與長庚醫院進行鑑
      定時應屬相同，辨識意思表示之能力均顯著低落，則原告
      主張其簽訂系爭土地所有權買賣移轉契約書時欠缺健全之
      意思能力，無法辨識上開意思表示之效果乙情，當屬可信
      。
    (3)被告雖抗辯「中度智障」之人因自我努力學習而在社會上
      取得比一般人更有成就並非少見，且原告係親自前往林口
      戶政事務所辦理印鑑登記，其後並親自向蘆竹戶政事務所
      申請印鑑證明書，且原告之家人本即知悉原告出賣土地予
      被告一事，是原告絕無「顯無辨別及處理自己事務之能力
      」之狀況。惟查，原告於90年9 月4 日至林口戶政事務所
      辦理印鑑登記，係由原告之二哥戊○○帶同原告前往，而
      由戊○○幫原告辦理的，目的係為辦理系爭土地繼承登記
      ，此經原告陳述明確，又原告於95年8 月8 日固曾親自至
      林口戶政事務所，惟被告亦表示當次係其開車帶原告前往
      ，並非原告單獨或由其他家人陪同前往（見本院卷第118
      頁背面），被告雖辯以原告是單獨進入戶政事務所云云，
      惟原告意思表達能力有所缺損，被告既載原告至戶政事務
      所，由其協助原告辦理自較原告單獨辦理為快速，且原告
      本人既已至戶政事務所，被告亦無以受任人身份代原告申
      請印鑑證明之必要，再戶政事務所人員於本人申請印鑑證
      明時，除明顯為意識喪失之情形外，通常不會就本人之意
      識能力健全與否予以詳細審究，是原告雖於95年8 月8 日
      親自至林口戶政事務所申請印鑑證明，仍難據此推論原告
      於本件法律行為時，具有辨識其法律行為之效果。至被告
      所舉「中度智障」之人因自我努力有所成就之案例及原告
      家人是否知悉系爭買賣關係之存在等情，均無礙於本件原
      告為系爭買賣契約意思表示時其意識能力有所欠缺之認定
      ，是被告執此抗辯原告應有完全之意思能力等語，亦不可
      採。
    (4)原告為系爭土地之所有權人，其於95年9 月20日與被告就
      系爭土地為買賣契約（含債權契約及物權契約）時，係處
      於無法辨識該意思表示法律效果之狀態，按諸民法第75條
      規定，原告主張其上開意思表示無效，請求確認兩造間之
      買賣契約關係不存在，即屬有據。
  2.原告得否請求被告塗銷所有權移轉登記？被告所為之同時履
    行抗辯，有否有據？
    (1)經查，系爭土地面積為4,200 平方公尺，以95年度之公告
      現值每平方公尺2, 000元計算，該土地於95年9 月20日辦
      理所有權移轉登記時之公告現值總價為840 萬元（計算式
      ：4,200*2,000=8,400,000 ），此有土地登記謄本及桃園
      縣政府稅捐稽徵處土地增值稅不課徵證明書等影本各1 件
      在卷可憑（見本院卷第17頁背面、第23頁），又被告為原
      告之堂弟，對原告心智缺損之狀態知之甚詳，其竟利用原
      告無辨識土地買賣意思表示能力之缺陷，以顯不相當之低
      價100 萬元向原告購買系爭土地，並將系爭土地移轉登記
      於被告名下，因系爭買賣契約及土地所有權移轉行為均屬
      無效，故原告依法仍為系爭土地之所有權人，惟系爭土地
      現以買賣為原因移轉登記於被告名下，被告所為顯係侵害
      原告之所有權，故原告依侵權行為之法律關係，請求被告
      塗銷系爭土地之所有權移轉登記，亦屬有據。
    (2)按因契約互負債務者，於他方當事人未為對待給付前，得
      拒絕自己之給付，民法第264 條第1 項前段定有明文。又
      按雙務契約當事人之一方負擔的給付與他方負擔的對待給
      付有牽連關係，此項牽連關係於雙務契約罹於無效以後仍
      然存在。是以，於買賣契約罹於無效後，買方固得以不當
      得利法律關係請求賣方返還收受之價金，賣方亦得依不當
      得利法律關係請求返還交付之房屋，雙方似得依此為同時
      履行抗辯權之主張（最高法院89年度台上字第594 判決意
      旨可資參照）。經查，本件原告業已自被告處受領買賣價
      金100 萬元，此為原告所不爭執，系爭土地買賣契約既屬
      無效，原告即無受領上開100 萬元之法律上原因，被告自
      得依不當得利之法律關係請求原告返還100 萬元，是被告
      所為原告應於其移轉登記系爭土地之所有權予原告之同時
      ，返還其已付買賣價金100 萬元之同時履行抗辯，於法有
      據，應併予准許。
五、綜上所述，系爭土地之買賣契約及所有權移轉契約係在原告
    精神錯亂中所為，依法應屬無效，則原告訴請確認系爭土地
    之買賣關係不存在，並依侵權行為之法律關係請求被告將系
    爭土地之所有權移轉登記塗銷，為有理由，應予准許。另因
    原告已自被告受領買賣價金100 萬元，被告就此主張同時履
    行抗辯權，本院應為命原告為對待給付之判決，併予敘明。
六、原告固就其上開請求聲請命假執行，但此屬命當事人為一定
    意思表示之判決，依強制執行法第130 條第1 項之規定，於
    判決確定時視為已為意思表示，依其性質並不適於為假執行
    之宣告，故原告此部分聲請，即應予駁回，而被告聲明願供
    擔保請准免為假執行，則屬贅表，無別為論斷之必要，應予
    敘明。
七、本件事證已臻明確，兩造其餘攻擊防禦方法及未經本院援用
    之證據，核與判決之結果不生影響，爰不一一論駁。原告先
    位之訴為有理由，備位之訴自無庸審酌，附此敘明。
八、據上論結，本件原告之訴為有理由，依民事訴訟法第78條，
    判決如主文。
中    華    民    國    99    年    5     月    28    日
                  民事第二庭    法  官  劉佩宜
以上正本係照原本作成
如對本判決上訴，須於判決送達後20日內向本院提出上訴狀。
中    華    民    國    99    年    5     月    28    日
                                書記官  賴柏仲
┌────────────────────────────┐
│附表：                                 98年度重訴字第7號│
├──────────────────┬─┬────┬──┤
│土         地          坐         落│地│面積    │權利│
├───┬────┬───┬──┬──┤  ├────┤    │
│縣  市│鄉鎮市區○段    ○○段│地號│目│平方公尺│範圍│
├───┼────┼───┼──┼──┼─┼────┼──┤
│桃園縣│蘆竹鄉  │坑子外│外社│23-2│田│4,200   │全部│
└───┴────┴───┴──┴──┴─┴────┴──┘


司法院資訊處製作；財團法人民間司法改革基金會備份。
